【裁判字號】    96,上訴,5036
【裁判日期】    970131
【裁判案由】    貪污治罪條例等
【裁判全文】
臺灣高等法院刑事判決                96年度上訴字第5036號
上  訴  人
即  被  告  甲○○
選任辯護人  陳崇善律師
            陳泰源律師
上列上訴人因貪污治罪條例等案件，不服臺灣板橋地方法院九十
六年度訴字第一二三五號，中華民國九十六年十月十二日第一審
判決（起訴案號：臺灣板橋地方法院檢察署九十六年度偵字第五
五九三號），提起上訴，本院判決如下：
    主  文
上訴駁回。
    犯罪事實
甲○○係臺北縣政府警察局中和分局中和交通分隊警員，自民國
九十五年四月間起奉派至臺北縣中和市○○街五之一號民營全洋
拖吊場（下稱全洋拖吊場）擔任拖吊勤務，或於臺北縣中和市○
○路六三七巷六十弄五號公營中和拖吊場（下稱中和拖吊場）執
勤，負責駐地安全、車輛保管及人員進出，為依法令服務於國家
所屬機關而具有法定職務權限之公務員。緣於九十五年八月八日
晚間八時五十八分許，莊智賢之父莊文成因酒後騎乘車牌號碼Ｋ
五Ｋ─七七五號重型機車，致該機車遭臺北縣政府警察局交通隊
警員陳碧聯查扣移置保管，而由技工趙輝龍拖吊至民營全洋拖吊
場保管，嗣於同年月十一日因車主逾期未領回而改移置中和拖吊
場保管。
甲○○於九十五年十月十六日下午三時至十時奉派至中和拖吊場
執勤，於同日晚間七時許，見移置該場保管之車牌號碼Ｋ五Ｋ─
七七五號重型機車嶄新（按行駛未達一千公里，價值約新臺幣四
萬餘元），且車主久未領回，竟基於意圖為自己不法之所有及毀
損之犯意，以其自有之工具鉗（未扣案）破壞該機車之車頭鎖後
，旋將該車牽至臺北縣中和市○○路七十八號一樓其住家樓下之
機車行更換鎖頭，再將該機車騎回中和拖吊場供己使用，而將其
職務上所持有保管之非公用私有財物即上開機車侵占入己，足以
生損害於莊智賢。
嗣莊智賢於九十六年二月七日上午八時三十分許，至全洋拖吊場
繳交罰鍰後欲領回車牌號碼Ｋ五Ｋ─七七五號重型機車，雖於全
洋拖吊場警衛室旁之員工停車處發現該車，但因車頭鎖及座墊已
遭更換，且該拖吊場警衛林次郎告知該車為甲○○所有，甲○○
亦告知該車係伊自網路拍賣以二萬元購得云云，然因甲○○無法
詳細交待網拍來源，乃將上開機車更換後之鑰匙交予莊智賢，全
洋拖吊場並將該車發還莊智賢，嗣經臺北縣政府警察局中和分局
追查，甲○○自知無法卸責乃供出全情，並於偵查中自白將上開
機車據為己有之事實，而查悉上情。
    理  由
甲、程序部分：
  壹、按判決書應分別記載裁判之主文與理由；有罪之判決書並
      應記載「犯罪事實」，且得與理由合併記載，為九十三年
      六月二十三日修正之刑事訴訟法第三百零八條所明定，參
      諸其立法理由為：刑事有罪判決所應記載之事實應係賦予
      法律評價而經取捨並「符合犯罪構成要件」之具體社會事
      實，爰參考日本刑事訴訟法第三百三十五條第一項之立法
      例，將原條文後段所定「並應記載事實」修正為「並應記
      載犯罪事實」，以臻明確。
      按關於非屬犯罪構成要件之犯罪細節，並不屬於有罪判決
      書必要記載之事項，自亦非判決理由所應敘述之範圍（最
      高法院九十四年台上字第六三三八號判決參照）；次按，
      有罪判決書應記載之「犯罪事實」，應係指符合犯罪構成
      要件之具體社會事實，如被告犯罪之時間、地點、手段以
      及其他該當於犯罪構成要件而足資認定既判力範圍之具體
      社會事實；至於構成要件以外之其他適用法律事實，例如
      ：刑罰之加重或減輕事由，可無須在「犯罪事實」欄中記
      載，僅於理由內依刑事訴訟法第三百十條第四款記載其理
      由即足（最高法院九十四年台非第一五二號判決參照），
      合先敘明。
  貳、上訴範圍：
    一、原審判決主文：甲○○公務員，侵占職務上持有之非公
        用私有財物，處有期徒刑壹年拾月，褫奪公權貳年，減
        為有期徒刑拾壹月，褫奪公權壹年。又偽造私文書，足
        以生損害於公眾及他人，處有期徒刑伍月，減為有期徒
        刑貳月又拾伍日，臺北縣警察局取締妨害交通車輛工作
        登記簿上偽造之「莊智賢」署押壹枚沒收之。應執行有
        期徒刑壹年，褫奪公權壹年，臺北縣警察局取締妨害交
        通車輛工作登記簿上偽造之「莊智賢」署押壹枚沒收之
        。
    二、上訴人即被告上訴部分：僅就違反貪污治罪條例第六條
        第一項第三款部分聲明不服。
  貳、證據能力認定（參見乙、壹所列證據清單）：
    一、本件證據一被告之供述，被告及其辯護人並未主張無證
        據能力；另證據二至證據十二除警訊筆錄及證據十外，
        分別符合刑事訴訟法第一百五十九條之一、第一百五十
        九條之四之傳聞法則之例外規定，而均得作為本件之證
        據。
    二、次按被告以外之人於審判外之陳述，雖不符前四條之規
        定，而經當事人於審判程序同意作為證據，法院審酌該
        言詞陳述或書面陳述作成時之情況，認為適當者，亦得
        為證據；又當事人、代理人或辯護人於法院調查證據時
        ，知有第一百五十九條第一項不得為證據之情形，而未
        於言詞辯論終結前聲明異議者，視為有前項之同意，刑
        事訴訟法第一百五十九條之五第一項、第二項分別定有
        明文。
        查證據二至證據七：證人莊智賢、林次郎、林峰輝、趙
        輝龍、羅振維、陳碧聯於警詢時之陳述，雖屬被告以外
        之人於審判外之言詞陳述，惟被告甲○○及其辯護人未
        於本院言詞辯論終結前就相關證據無證據能力，聲明異
        議，依上開規定，即視為同意於審判程序作為證據，復
        經本院審酌陳述作成時之情況，認為適當，而認得作為
        本件之證據。
    三、證據十被告及其辯護人並未於本院言詞辯論終結前表示
        無證據能力，復查其取得過程無何明顯瑕疵，而應可作
        為本件之證據。
乙、認定犯罪構成要件事實所憑之證據及其認定之理由：
  壹、證據清單：
      證據一：被告甲○○供述（警詢、偵訊、原審、本院）。
      證據二：證人莊智賢證述（警詢）。
      證據三：證人林次郎證述（警詢、原審）。
      證據四：證人林峰輝證述（警詢）。
      證據五：證人趙輝龍證述（警詢、原審）。
      證據六：證人羅振維證述（警詢、偵訊）。
      證據七：證人陳碧聯證述（警詢）。
      證據八：證人林清其證述（原審）。
      證據九：臺北縣政府警察局取締妨害交通車輛工作登記簿
              。
      證據十：機車等照片。
      證據十一：車輛移置保管單及行照影本。
      證據十二：臺北縣政府警察局中和分局九十六年九月三日
                第○九六○○四二四九八號函。
  貳、認定之理由：
    一、被告辯護人辯護意旨略以：
      (一)被告當時係將系爭機車用於公務往來，並無竊取或侵占
        意圖，原判決認定被告違犯貪污治罪條例第六條第一項
        第三款侵占職務上持有之非公用私有財物罪，實有所違
        誤。
      (二)有關更換車鎖部分，應無毀損之問題，因車鎖為機車之
        一部，更換車鎖後該機車仍可為原先使用，並無毀棄、
        損壞或功能喪失之問題，故不符合刑法毀損罪要件。
      (三)有關座墊更換部分，原審認被告係為避人耳目，惟此部
        份有違常理，若被告為避人耳目，僅需用化學藥劑除去
        座墊上之噴漆即可，無須大費周章花錢更換，故當時確
        係因該機車之座墊已有毀損，被告為便利騎乘之用方更
        換座墊。
      (四)原審認被告將機車置放於員工停車處係為避人耳目，與
        事實顯有出入：正常取車程序為欲領回被查扣機車之
        所有權人，需先至拖吊場警衛室繳納罰鍰及相關費用方
        可取回，而被告當時係將該機車置放於拖吊場警衛室旁
        （並無所謂員工停車場處，僅是員工將機車置於該處）
        ，欲取回機車之人於繳費時一眼即可查知（故當時莊智
        賢於繳費時即發現其車），若被告真有侵占故意，絕無
        可能將該車置於如此顯眼之處。
      (五)被告於欠缺代步工具之情形下，因一時糊塗鑄成此錯，
        請本院審酌被告並無前科，並曾多次獲得績優人員獎勵
        ，而當時僅係貪圖一時便利，犯後並立即與莊智賢達成
        和解，請求從輕量刑並准予緩刑宣告。
    二、惟查上開犯罪事實業據被告於本院審理時坦承不諱（參
        見本院卷第三十三頁反面），且與上開其餘證據互核無
        訛，堪信該自白與事實相符。
    三、次查，九十五年八月八日晚間八時五十八分許，證人即
        告訴人莊智賢之父莊文成因酒後騎乘車牌號碼Ｋ五Ｋ─
        七七五號重型機車，致該機車遭臺北縣政府警察局交通
        隊警員陳碧聯查扣移置保管，而於同日晚間八時五十八
        分許由技工趙輝龍拖吊至民營全洋拖吊場保管，嗣於同
        年月十一日因車主逾期未領回而改移置中和拖吊場之事
        實，業據證人莊智賢、陳碧聯於警詢時證述明確（見偵
        查卷第四頁以下、第十八頁以下），復經證人趙輝龍於
        警詢及原審審理時證述甚詳（見偵查卷第四頁以下、原
        審上開審判筆錄第六頁以下），並有車輛移置保管單及
        行車執照影本一紙附卷可稽（見偵查卷第四十五頁），
        堪以認定。
    四、被告甲○○係臺北縣政府警察局中和分局中和交通分隊
        警員，自九十五年四月間起奉派至全洋拖吊場擔任拖吊
        勤務，或於中和拖吊場執勤，負責駐地安全、車輛保管
        及人員進出，其於九十五年十月十六日及十七日之下午
        三時至十時均奉派至中和拖吊場執勤等情，業據證人即
        臺北縣政府警察局中和分局交通分隊小隊長林清其於本
        院審理時結證甚詳（見原審九十六年九月十日審判筆錄
        第十頁以下），復有臺北縣政府警察局中和分局九十六
        年九月四日第○九六○○四二四九八號函暨中和拖吊場
        勤務分配表、臺北縣政府警察局租用民間拖吊車（場）
        執行車輛移置及保管作業規定各一份在卷可憑（見證據
        十二），足見被告為依法令服務於國家所屬機關而具有
        法定職務權限之公務員，其在全洋拖吊場及中和拖吊場
        執勤期間，對於拖吊場內車輛並有保管之責任甚明。
        而被告甲○○於九十五年十月十六日下午三時至十時奉
        派至中和拖吊場執勤，於同日晚間七時許，見移置該場
        保管之車牌號碼Ｋ五Ｋ─七七五號重型機車嶄新，行駛
        未達一千公里，且車主久未領回，即以其自有之工具鉗
        破壞該機車之車頭鎖後，旋將該車牽至臺北縣中和市○
        ○路七十八號一樓其住家樓下之機車行更換鎖頭，再將
        該機車騎回中和拖吊場供己騎乘使用；其於同年十月十
        七日下午三時至十時在中和拖吊場執勤之期間，未經莊
        智賢之同意或授權，在中和拖吊場管理員羅振維所負責
        理登載之「臺北縣警察局取締妨害交通車輛工作登記簿
        」上偽造「莊智賢」之署名一枚，且未經羅振維之同意
        或授權，擅自在辦公室抽屜內拿取「管理員羅振維」之
        印章盜蓋印文一枚於該工作登記簿上，並於其旁註記「
        95.8.22領回」之文字，表示莊智賢已於上開時間領回
        該車（按偽造私文書部分未經上訴），嗣被告即以該機
        車供作其上下班或開會時騎乘之用，而因該機車座墊上
        有查扣時間之噴漆字樣，被告恐為他人發現，復於同年
        十月下旬某日，將該機車騎至臺北縣中和市○○路○段
        某機車行更換座墊，再將該機車停放在全洋拖吊場警衛
        室旁之員工停車處等事實，業據被告於第二次警詢、偵
        查及原審審理時坦承不諱（見偵查卷第二十九頁以下、
        第四十九頁以下，原審九十六年六月十五日準備程序筆
        錄第三頁、上開審判筆錄第十三頁、第十五頁以下）；
        再者，上開「臺北縣警察局取締妨害交通車輛工作登記
        簿」上「莊智賢」之署名，並非證人莊智賢所簽署，其
        上「管理員羅振維」之印文，亦非證人羅振維所蓋印之
        事實，復經證人莊智賢於警詢時、證人羅振維於警詢及
        偵查時證述明確（見偵查卷第六頁、第十六頁以下、第
        五十頁）；又上開機車係被告騎用，並停放在全洋拖吊
        場警衛室旁之員工停車處等情，亦經證人林次郎於警詢
        及原審審理時結證翔實（見偵查卷第八頁以下，原審上
        開審判筆錄第四頁以下），並有車牌號碼Ｋ五Ｋ─七七
        五號重型機車照片八幀、「臺北縣警察局取締妨害交通
        車輛工作登記簿」影本一紙存卷足佐（見偵查卷第四十
        一頁以下、第三十七頁），堪以認定。依上所述，顯見
        被告係將其公務上所保管持有之非公用私有財物即上開
        機車，以變易持有為所有之意思，侵占入己，供己騎乘
        使用，是被告確有為自己不法所有之意圖至明。
    五、末查，證人莊智賢於九十六年二月七日上午八時三十分
        許，至全洋拖吊場繳交罰鍰後欲領回上開機車，雖於全
        洋拖吊場警衛室旁之員工停車處發現該車，但因車頭鎖
        及座墊已遭更換，且證人即全洋拖吊場警衛林次郎告知
        該車為被告所有，被告亦告知該車係伊自網路拍賣以新
        臺幣二萬元購得云云，然因被告無法詳細交待網拍來源
        ，乃將上開機車更換後之鑰匙交予證人莊智賢，全洋拖
        吊場並將該車發還證人莊智賢等情，亦據被告於警詢、
        偵查及原審準備程序時坦承不諱（見偵查卷第三十一頁
        以下、第四十九頁，原審準備程序筆錄第三頁），復經
        證人莊智賢於警詢、證人林次郎於警詢及原審審理時證
        述明確（見偵查卷第五頁以下、第九頁，原審上開審判
        筆錄第四頁），亦堪以認定。
    六、綜上所述，本案事證明確，被告上揭犯行堪認定，應依
        法論科。
丙、適用法律：
  一、按毀棄、損壞前二條以外之他人之物或致令不堪用，足以
      生損害於公眾或他人者，處二年以下有期徒刑、拘役或五
      百元以下罰金，刑法第三百五十四條定有明文，所謂「毀
      棄」係指毀滅或拋棄而根本毀滅物的存在；稱「損壞」乃
      指損害或破壞，使物的外形發生重大的變化，並減低物的
      可用性，原則上可認為行為人的行為對物發生作用，因而
      使物的性質、外形及特定目的的可用性，較其原來的狀態
      ，顯有不良的改變者，即屬本罪的損壞；所稱「致令不堪
      用」係指損壞以外的足使他人的物喪失其特定目的的效用
      而言（參見林山田著刑法各罪上冊第五四０頁至第五四一
      頁）。
      查本件被告係基於意圖為自己不法之所有及毀損之犯意，
      以其自有之工具鉗（未扣案）破壞該機車之車頭鎖後，再
      將該機車牽至機車行更換鎖頭，原機車車鎖已無法再使用
      ，自屬本罪的損壞。而毀損罪為即成犯，亦不因嗣後被告
      更換其他車鎖而得卸免刑責，否則不啻容許他人得任意破
      壞他人汽機車之車鎖乎？辯護人認被告之行為不符合毀損
      罪之構成要件，尚有未洽。
  二、核被告將其職務上持有之非公用私有財物即該機車變易持
      有而侵占據為己有，係犯貪污治罪條例第六條第一項第三
      款侵占職務上持有之非公用私有財物罪；又其破壞原機車
      鑰匙，所為係犯刑法第三百五十四條之毀損罪。
  三、想像競合犯：被告基於意圖為自己不法之所有之侵占及毀
      損之犯意，以破壞上開機車車鎖再更換新鎖之毀損行為，
      同時達到得以新鎖啟動機車引擎供己騎用之侵占目的，係
      以一行為而觸犯侵占職務上持有之非公用私有財物罪及毀
      損罪二罪名之想像競合犯，應依刑法第五十五條規定，從
      較重之侵占職務上持有之非公用私有財物罪處斷。檢察官
      雖漏未就被告上開毀損犯行提起公訴，惟被告所涉毀損之
      犯行，業經告訴人莊智賢提出告訴（參見偵查卷第七頁）
      ，復與前開經起訴且成罪之侵占職務上持有之非公用私有
      財物之事實，有想像競合犯之裁判上一罪關係，基於審判
      不可分之原則，自為起訴效力所及，本院亦應併予審究。
  四、另被告將上開機車侵占入己後，於同年八月下旬某日更換
      該機車座墊之行為，係屬犯罪後處分贓物之不罰後行為，
      不另論罪。
  五、按貪污治罪條例第八條第二項前段規定：「犯第四條至第
      六條之罪，在偵查中自白，如有所得並自動繳交全部所得
      財物者，減輕其刑」。又該條項所謂自白，乃被告對自己
      犯罪事實之全部或一部之供述之謂，被告所供述者，不必
      限於構成要件該當事實，即除供述構成要件該當事實之外
      ，另外主張違法阻卻事由或責任阻卻事由，猶不失為自白
      （最高法院九十三年度台上字第二八七○號判決參照）。
      查被告於偵查中已供述將上開機車之車頭鎖破壞後更換新
      鎖，以供自己騎乘使用，嗣後又更換機車座墊等事實，業
      如前述，並據證人莊智賢、林次郎證述在卷，則被告已對
      於侵占該機車之犯罪事實予以自白，雖於原審仍辯稱主觀
      上並無侵占之犯意云云，然不影響其自白之效力，應依上
      開規定減輕其刑。
  六、第按犯貪污治罪條例第六條之罪，情節輕微，而其所得或
      所圖得財物或不正利益在五萬元以下者，減輕其刑，同條
      例第十二第一項定有明文。查上開機車之價格，據證人趙
      輝龍於本院審理時證稱：依照該機車之廠牌型式及行照上
      之購用日期、發照日期及出廠年月，於九十五年十月間，
      該機車殘餘價值大約四萬多元，不超過五萬元等語（見原
      審上開審判筆錄第十五頁），則其價值既在五萬元以下，
      而被告所犯本件情節輕微，爰依上開貪污治罪條例第十二
      條第一項規定，減輕其刑，並遞減之。
丁、維持原判決及駁回上訴之理由：
  壹、查原審認被告罪證明確，適用刑事訴訟法第二百九十九條
      第一項前段，貪污治罪條例第二條、第六條第一項第三款
      、第八條第二項前段、第十二條第一項、第十七條、第十
      九條，刑法第十一條、、第三百五十四條、第五十五條、
      第三十七條第二項、第五十一條第五款，並審酌被告擔任
      警局交通分隊警員，竟利用職務之便，侵占職務上所持有
      之上開機車，腐蝕國民對公務員應廉潔自持，克盡職守之
      信賴，惡性非輕，兼衡其無前科，有臺灣高等法院被告前
      案紀錄表一份存卷可參，素行尚非不良，智識程度為警察
      專科學校畢業，暨其犯罪之目的、手段、犯罪情節、所得
      利益非鉅與違反官箴造成政府威信之影響程度等一切情狀
      ，量處有期徒刑一年十月，併予宣告褫奪公權二年。復因
      符合中華民國九十六年罪犯減刑條例之規定，而依該條例
      第二條第一項第三款、第三條第一項第一款但書、第七條
      、第十條第一項、第十四條規定，就上開宣告之主刑及禠
      奪公權均減二分之一，並與未上訴之偽造私文書部分定其
      應執行刑。另以被告所侵占之職務上非公用私有財物即上
      開機車，業已發還告訴人莊智賢，業如前述，爰不再為發
      還之諭知，暨如何不適用刑法第五十九條再減輕其刑及不
      宜為緩刑之宣告，詳予論述，經核認事用法，並無違誤，
      量刑亦屬妥當，應予維持。
  貳、上訴人即被告以犯罪事實業經其坦承不諱，認原審判決量
      刑過重及請求予以緩刑宣告為理由提起上訴，惟上訴人執
      此認原審判決量刑過重尚無理由，已如原審所述，本院經
      斟酌再三，認上訴人所侵害之財產損失雖然不高，惟其身
      為執法人員，知法犯法，嚴重損及人民對公務機關之基本
      信賴，而無予再降低刑度並宣告緩刑之餘地，其上訴應予
      駁回。
據上論斷，應依刑事訴訟法第三百六十八條，判決如主文。
本案經檢察官姜貴昌到庭執行職務。
中    華    民    國    97    年     1    月    31    日
                  刑事第十八庭  審判長法  官  溫耀源
                                      法  官  段景榕
                                      法  官  陳健順
以上正本證明與原本無異。
如不服本判決，應於收受送達後十日內向本院提出上訴書狀，其
未敘述上訴之理由者並得於提起上訴後十日內向本院補提理由書
（均須按他造當事人之人數附繕本）。
                                      書記官  朱家惠
中    華    民    國    97    年    1     月    31    日
附錄論罪法條：
貪污治罪條例第6條第1項第3款
有下列行為之一者，處5年以上有期徒刑，得併科新臺幣3千萬元
以下罰金：
一  意圖得利，抑留不發職務上應發之財物者。
二  募集款項或徵用土地、財物，從中舞弊者。
三  竊取或侵占職務上持有之非公用私有器材、財物者。
四  對於主管或監督之事務，明知違背法令，直接或間接圖自己
    或其他私人不法利益，因而獲得利益者。
五  對於非主管或監督之事務，明知違背法令，利用職權機會或
    身分圖自己或其他私人不法利益，因而獲得利益者。
前項第 1 款至第 3 款之未遂犯罰之。


司法院資訊處製作；財團法人民間司法改革基金會備份。
